【裁判字號】    93,訴,1223
【裁判日期】    950804
【裁判案由】    遷讓房屋
【裁判全文】
臺灣臺中地方法院民事判決  93年度訴字第1223號
原      告  國立台中教育大學
法定代理人  賴清標
訴訟代理人  洪錫欽律師
複  代理人  陳姿君律師
被      告  卯○○
訴訟代理人  黃翎芳律師
複  代理人  陳姝樺律師
被      告  癸○○
被      告  甲○○
被      告  乙○○
訴訟代理人  丁○○
被      告  丑○○
訴訟代理人  子○○
被      告  己○○
訴訟代理人  庚○○
被      告  壬○○
訴訟代理人  辛○○
被      告  戊○○
被      告  程建教
被      告  丙○○
上列當事人間請求遷讓房屋事件，本院於民國95年7月18日言詞
辯論終結，判決如下：
    主    文
被告癸○○應將坐落台中市○區○○段18之18地號土地上建物，
即門牌號碼台中市○○路○段4號之3，如附圖一所示G部分、面積
0.0082公頃之房屋遷讓交還予原告。
被告甲○○應將坐落台中市○區○○段18之18地號土地上建物，
即門牌號碼台中市○○路○段4號之5，如附圖一所示H部分、面積
0.0082公頃之房屋遷讓交還予原告。
被告乙○○應將坐落台中市○區○○段18之18地號土地上建物，
即門牌號碼台中市○○路○段4號之8，如附圖一所示I部分、面積
0.0082公頃之房屋遷讓交還予原告。
被告丑○○應將坐落台中市○區○○段18之17地號及同段18之18
地號土地上建物，即門牌號碼台中市○○街11巷8號，如附圖一
所示M部分、面積0.0002公頃，K部分、面積0.0080公頃，合計面
積共0.0082公頃之房屋遷讓交還予原告。
被告己○○應將坐落台中市○區○○段18之17地號及同段18之18
地號土地上建物，即門牌號碼台中市○○街11巷10號，如附圖一
所示N部分、面積0.0002公頃，J部分、面積0.0080公頃，合計面
積共0.0082公頃之房屋遷讓交還予原告。
被告壬○○應將坐落台中市○區○○段18地號及同段18之17地號
土地上建物，即門牌號碼台中市○○街9號，如附圖一所示D部分
、面積0.0208公頃，L部分、面積0.0030公頃，合計面積共0.023
8公頃之房屋遷讓交還予原告。
被告戊○○應將坐落台中市○區○○段18地號土地上建物，即門
牌號碼台中市○○○路○段165號，如附圖一所示B部分、面積0.0
256公頃之房屋遷讓交還予原告。
被告程建教應將坐落台中市○區○○段18地號土地上建物，即門
牌號碼台中市○○○路○段170號，如附圖一所示C部分、面積0.0
254公頃之房屋遷讓交還予原告。
被告丙○○應將坐落台中市○區○○○段154地號土地上建物，
即門牌號碼台中市○○路140號之7，如附圖二所示B部分、面積
0.0104公頃之房屋遷讓交還予原告。
原告其餘之訴駁回。
訴訟費用由被告癸○○、甲○○、乙○○、丑○○、己○○各負
擔百分之六，被告壬○○負擔百分之十七，被告戊○○、寅○○
各負擔百分之十八，被告丙○○負擔百分之七；餘由原告負擔。
    事實及理由
甲、程序方面：
一、本件原告起訴時名稱為國立台中師範學院，嗣於訴訟進行中
    改制而更名為國立台中教育大學，惟其權利義務之主體並無
    變更，自為本件遷讓房屋既判力效力所及，不因其改制而受
    影響，合先敘明。
二、被告己○○、寅○○、丙○○均受合法通知，未於最後言詞
    辯論期日到場，核無民事訴訟法第386條各款所列情形，爰
    依原告之聲請，由其一造辯論而為判決。
乙、實體方面：
一、原告起訴主張：本件如聲明所示之房屋，皆為國有財產，並
    由原告管理，被告等皆為原告學校之教職員工或教職員遺眷
    ，且係於民國（下同）72年以前即已獲配住眷屬宿舍，並一
    直居住於該眷舍，惟因原告於84年為興建學生宿舍及90年為
    整建學校操場等情，商請原配住眷屬宿舍之教職同仁或遺眷
    即被告等，配合工程需要而搬遷至如聲明所載之宿舍，被告
    亦分別於84年以後應原告之要求搬遷住於如聲明所示之現址
    宿舍。但嗣後原告就「原配住眷屬宿舍，因配合學校發展需
    要而改換宿舍後，可否仍視同眷屬宿舍乙案」之問題，多次
    函請主管機關（指教育部）釋示，經公務人員住宅及福利發
    展委員會92年12月29日住福工字第0920310569號函略以：「
    …行政院民國74年5月18日台74人政肆字第14927號函規定，
    原合於配住眷屬宿舍之人員，准予續住至宿舍處理為止；惟
    本案係於民國72年4月29日事務管理規則修正後更換另棟宿
    舍，因該規則修正後已無『眷屬宿舍』之規定，自應適用事
    務管理規則第249條第2項規定，借用人退休時，應在三個月
    內遷出。」而其中被告卯○○現仍為原告學校教授，於事務
    管理規則修正後更換另棟宿舍，因該規則修正後已無眷屬宿
    舍之規定，故其原可繼續以職務宿舍名義，簽訂借用契約並
    經法院公證，即可合法續住，惟經原告通知辦理，被告卯○○迄今仍未辦妥借用手續，其占有宿舍即無合法權源；至於
    被告癸○○則非屬原告之現職或退休人員，而係原告已故羅
    前校長之遺眷，於羅前校長逝世後，不論居住於首長宿舍或
    配住職務宿舍，均與規定不符。另被告乙○○、丑○○、寅
    ○○係曾任職於原告學校之教職員工，惟皆已退休，亦曾分
    別於85年間簽立借用職務宿舍之單據予原告，故其等三人現
    居住之宿舍為職務宿舍，自應遵守事務管理規則之規定，於
    借用人退休後，三個月內返還該宿舍；又被告甲○○、己○○、壬○○、戊○○、丙○○亦皆為已退休之原告教職員工
    ，雖其等原係居住於眷屬宿舍，然於84、85年及90年間因原
    宿舍改建為操場或學生宿舍，而其等更換另棟宿舍，原眷屬
    宿舍視為已經處理，再依事務管理規則之規定，被告等人現
    居住之宿舍為職務宿舍，被告既已退休，依借貸之目的，應
    視為已使用完畢，則應返還宿舍予原告，為此爰依使用借貸
    之法律關係提起本訴等語。並聲明：
    (1)被告卯○○應將坐落台中市○區○○段第18之17、18之19
      地號土地上，門牌號碼台中市○○路○段4號，如附圖一所
      示P部分、面積0.0064公頃，Q部分、面積0.0062公頃，合
      計面積共0.0126公頃之房屋遷讓交還予原告。
    (2)被告癸○○應將坐落台中市○區○○段第18之18地號土地
      上，門牌號碼台中市○○路○段4號之3，如附圖一所示G部
      分、面積0.0082公頃之房屋遷讓交還予原告。
    (3)被告甲○○應將坐落台中市○區○○段第18之18地號土地
      上，門牌號碼台中市○○路○段4號之5，如附圖一所示H部
      分、面積0.0082公頃之房屋遷讓交還予原告。
    (4)被告乙○○應將坐落台中市○區○○段第18之18地號土地
      上，門牌號碼台中市○○路○段4號之8，如附圖一所示I部
      分、面積0.0082公頃之房屋遷讓交還予原告。
    (5)被告丑○○應將坐落台中市○區○○段第18之17、18之18
      地號土地上，門牌號碼台中市○○街11巷8號，如附圖一
      所示M部分、面積0.0002公頃，K部分、面積0.0080公頃，
      合計面積共0.0082公頃之房屋遷讓交還予原告。
    (6)被告己○○應將坐落台中市○區○○段第18之17、18之18
      地號土地上，門牌號碼台中市○○街11巷10號，如附圖一
      所示N部分、面積0.0002公頃，J部分、面積0.0080公頃，
      合計面積共0.0082公頃之房屋遷讓交還予原告。
    (7)被告壬○○應將坐落台中市○區○○段第18、18之17地號
      土地上，門牌號碼台中市○○街9號，如附圖一所示D部分
      、面積0.0208公頃，L部分、面積0.0030公頃，合計面積
      共0.0238公頃之房屋遷讓交還予原告。
    (8)被告戊○○應將坐落台中市○區○○段第18地號土地上，
      門牌號碼台中市○○○路○段165號，如附圖一所示B部分
      、面積0.0256公頃之房屋遷讓交還予原告。
    (9)被告程建教應將坐落台中市○區○○段第18地號土地上，
      門牌號碼台中市○○○路○段170號，如附圖一所示C部分
      、面積0.0254公頃之房屋遷讓交還予原告。
    (10)被告丙○○應將坐落台中市○區○○○段第154地號土地
      上，門牌號碼台中市○○路140號之7，如附圖二所示B部
      分、面積0.0104公頃之房屋遷讓交還予原告。
二、被告方面：
  1.被告卯○○則以：伊為原告學校之現任教授，於68年9月即
    配住台中市○○路140之4號眷屬宿舍，嗣原告於90年為整建
    學校操場，原告乃商請伊搬移至中華路1段4號宿舍，且承諾
    伊住用眷屬宿舍之有關權益維持不變，伊為學校發展之考量
    遂配合搬遷，原告並正式於90年1月4日以（90）師院總字第
    0085號函知伊，表示「住用宿舍有關權益，仍以原始日期68
    年9月採計」。因此，伊於90年前居住民生路宿舍是以眷屬
    宿舍名義借用，90年後搬至中華路宿舍，仍繼續原先借用眷
    屬宿舍之法律關係，不因宿舍位置改變而終止或消滅。既因
    借用之法律關係未曾改變，原告自不可擅自主張適用72年新
    修正之事務管理規則。且該規則第249條第2項之適用，應以
    符合同規則第245條、第249條第1項之規定為前提，即僅適
    用於首長宿舍、單身宿舍、職務宿舍之借用。伊與原告間係
    眷屬宿舍之法律關係未曾改變，而非上述三種宿舍，自無該
    事務管理規則第249條第2項之宿舍借用期間之適用。又該事
    務管理規則應屬行政規則，並非法律或法規命令，依行政程
    序法之規定，該規則並無對多數人不特定人發生任何法律上
    拘束之效果，自不得拘束伊，僅生拘束訂定機關及其下級機
    關及屬官之效力，故原告縱使違背該規則與伊成立眷屬宿舍
    法律關係之借用契約，因該契約並未違背法律或法規命令，
    自不發生民法第71條規定之契約無效之情形，而僅生原告違
    背內部秩序及運作之疏失，故原告與伊間該眷舍借用之法律
    關係仍為有效，原告訴請被告遷讓房屋即無理由。再者，原
    告於90年間亦再度向伊承諾，若伊肯配合學校建設而搬遷宿
    舍，則相關權益絕不改變，伊因信賴原告乃一國立大學，其
    所為承諾必能實現，豈料今原告竟出爾反爾，恣意以上級機
    關所為之相關函釋訴請伊交還房屋，其行使權利、履行義務
    ，亦顯違反誠信原則，而有違權利濫用禁止原則等語置辯。
    並聲明：原告之訴駁回。
  2.被告癸○○亦以：伊係於事務管理規則修正前，即配住眷屬
    宿舍，然依修正後之事務管理規則，即自72年5月1日起，現
    職人員借用宿舍必須遵守事務管理規則第245、249、250各
    條規定，惟伊係為配合原告興建學生宿舍而更換宿舍，當時
    原告並未告知該事務管理規則之相關規定，且原告與伊亦未
    簽訂借用契約，自不適用上開事務管理規則之規定。又依據
    中央法規標準法第18條但書之規定及其立法意旨，應為利於
    當事人，即適用法規可從新或從優。詎原告主張之人事行政
    局83年9月9日人三局給字第35087號函竟不採有利於當事人
    之從優原則，卻主觀認定事務管理規則修正後無眷屬宿舍之
    規定，逕行決定適用不利於退休人員之從新原則，明顯曲解
    政令，而違反行政程序法第1條、第6條及第158條第1項第1
    、2款之規定，自不應予以適用。然伊符合中央各機關學校
    國有眷舍房地處理辦法第3條之規定，為合法現住人，自享
    有續住至眷屬宿舍處理時為止之權利等語，資為抗辯。並聲
    明：原告之訴駁回。
  3.被告甲○○、乙○○、丑○○、己○○、壬○○、戊○○、
    程建教則表示：被告等人於72年4月24日事務管理規則修正
    前，即已配住原告所轄之眷屬宿舍，其後為配合學校發展，
    而搬遷宿舍至現所居住之宿舍，應仍繼續視為眷屬宿舍，故
    可居住至該宿舍處理為止。另被告乙○○、壬○○復主張：
    除非有合理的補償，渠等才願意搬遷等語，資為抗辯。並均
    聲明：原告之訴駁回。
  4.被告丙○○經合法通知，未於言詞辯論期日到場，亦未提出
    任何書狀作何聲明或陳述。
三、查被告等所占有使用之上開建物及其基地，均屬國有而由原
    告所管理等情為兩造所不爭執，並有建物所有權狀在卷可稽
    且經本院函請台中市中山地政事務所派員測繪複丈成果圖即
    如附圖一、二在卷可稽。其次，被告等皆為原告學校之現任
    或已退休教職員工或教職員遺眷，且均係於72年以前即已獲
    准配住當時之「眷屬宿舍」，並一直居住於該眷舍，嗣因原
    告分別於84年為興建學生宿舍及90年為整建學校操場等情，
    而商請原配住眷屬宿舍之被告等，配合前揭工程需要而搬遷
    至如聲明所載之宿舍之事實，亦為兩造所不爭執，而堪信為
    真。
四、本件兩造之爭執所在厥為：(一)被告等72年以前所居住之「眷
    屬宿舍」因配合原告工程需要而搬遷至目前居住之宿舍，是
    否仍為「眷屬宿舍」？(二)若非「眷屬宿舍」有無事務管理規
    則第249條第2項規定之適用？(三)被告卯○○與原告間就目前
    占用之宿舍是否仍有使用借貸契約存在？茲分別說明如下：
  (一)按行政院74年5月18日台74人正肆字第14927號函示：於72年
    4月29日「事務管理規則」修正前退休，而現仍續住修正前
    規則所定「眷屬宿舍」之退休人員；暨於「事務管理規則」
    修正前配住，而於修正後退休之人員，其所配住宿舍係修正
    前規則所定之「眷屬宿舍」者，均准予續住至宿舍處理時為
    止。而所稱處理，係指眷屬宿舍除依「中央各機關學校國有
    眷舍房地處理辦法」規定辦理外，如機關依規定興建職務宿
    舍而拆除，或為應各機關學校發展需要而拆除，或改變用途
    或因公共設施需要而拆除，或依公產管理等相關規定處理者
    ，均屬於處理範圍。是原告學校分別於84年為興建學生宿舍
    及90年為整建學校操場等情，而將被告等原配住之眷屬宿舍
    拆除，至此被告等即無眷屬宿舍之標的物存在，至於被告等
    搬遷至目前所占用之宿舍，自應依修正後「事務管理規則」
    規定辦理，而有修正後事務管理規則第249條規定之適用。
    且依修正後事務管理規則第245條規定，僅有首長宿舍、單
    身宿舍及職務宿舍，已無「眷屬宿舍」之名稱。足徵為達國
    有宿舍合理利用及國家資產有效運用而修正事務管理規則，
    若許管理單位擅自同意「眷舍」之繼續存在，則核與修正後
    之事務管理規則之目的相違，自難准許。
  (二)查被告癸○○為原告教職員工之遺眷，而被告甲○○、乙○○、丑○○、己○○、壬○○、戊○○、寅○○、丙○○等
    則皆為原告已退休之教職員工，雖其等於72年以前經原告同
    意配住「眷屬宿舍」等情屬實，惟被告等為配合原告學校發
    展而搬遷更換宿舍，揆諸上開說明，其等原配住之眷屬宿舍
    已因處理而認其眷舍借用目的已使用完畢而終止使用借貸契
    約。被告等亦已返還該眷屬宿舍，原告並將之拆除改建，即
    無所謂「眷屬宿舍」存在，至於被告另外經原告改配之宿舍
    ，自應依據修正後之事務管理規則辦理。
  (三)按借用人應於契約所定期限屆滿時，返還借用物；未定期限
    者，應於依借貸之目的使用完畢時返還之。但經過相當時期
    ，可推定借用人已使用完畢者，貸與人亦得為返還之請求。
    借貸未定期限，亦不能依借貸之目的而定其期限者，貸與人
    得隨時請求返還借用物。民法第470條定有明文。又因任職
    關係獲准配住宿舍，固屬使用借貸之性質，然其既經離職，
    依借貸之目的，當然應視為使用業已完畢，最高法院44年度
    台上字第802號判例要旨可資參照。又宿舍借用期間，以借
    用人任職各該機關期間為限。借用人調職、離職及退休時，
    應在3個月內遷出。修正後事務管理規則第249條第2項亦有
    明定。查被告寅○○、丑○○、乙○○分別於85年1月30日
    、同年5月8日、同年9月17日分別與原告訂立宿舍借用契約
    而使用其等目前占用之職務宿舍，此有該宿舍借用契約書影
    本在卷可稽。至於被告癸○○、甲○○、己○○、壬○○、
    戊○○、丙○○等人雖未與原告另定宿舍借用契約書，然其
    等既自原告處取得門鎖而進入使用多年，且對於所使用者係
    原告所管理之國有宿舍，並無爭執，是其等與原告間成立使
    用借貸契約關係，應無疑義。又其等與原告間成立使用借貸
    契約時或已退休或仍任職嗣後退休，揆諸前開說明，原告自
    得隨時通知並經過相當期限，請求返還借用之宿舍。
  (四)另被告卯○○雖原先配住眷屬宿舍，惟因配合原告長遠發展
    暨校園整體規劃利用，而搬遷至目前使用之宿舍，則其與原
    告間之眷屬宿舍使用借貸關係，已因該眷屬宿舍之處理而終
    止，已如前述，被告卯○○並於90年間搬遷至目前使用之宿
    舍，雖未與原告訂立書面契約，然按使用借貸契約之成立，
    原則上不以具有方式為必要，口頭約定，亦無不可，故為不
    要式契約。查被告卯○○既自原告處取得該宿舍之門鎖，並
    繼續和平使用多年，應認兩造間就系爭宿舍之借用已達成合
    意，且原告又已於90年間即交付被告卯○○使用多年，則其
    間系爭借用宿舍之使用借貸契約應已成立，原告雖主張被告
    卯○○迄今尚未與原告訂立書面借用契約屬實，但原告既未
    能舉證證明系爭宿舍借用契約係特別約定須用一定方式，則
    應屬不要式契約，況且，原告與被告癸○○、甲○○、己○○、壬○○、戊○○、丙○○等人就其等目前所占用之宿舍
    ，亦未與之訂立書面宿舍借用契約書，足徵原告主張其與被
    告卯○○間並無系爭宿舍使用借用契約關係，自不足採。其
    次，被告卯○○既屬現任原告之教職員工，而兩造間又具系
    爭宿舍使用借貸關係，且其借貸之目的尚未使用完畢，即參
    酌修正後事務管理規則第249條規定，被告卯○○既非調職
    、離職、退休或撤職、免職之情事，自屬仍可使用系爭職務
    宿舍，雖被告卯○○仍執意係屬眷屬宿舍為不可採，已如前
    述，然原告於被告卯○○仍任職期間遽以起訴主張被告卯○○應將系爭建物（即職務宿舍）遷讓交還，為無理由，應予
    駁回。
五、綜上所述，被告等與原告間均已就其等使用之職務宿舍分別
    成立使用借貸契約，已如前述，惟被告癸○○、甲○○、乙○○、丑○○、己○○、壬○○、戊○○、寅○○、丙○○
    等人或借貸之目的已使用完畢或未能依借貸之目的定其期限
    ，亦經原告通知經過相當期限，其請求被告癸○○、甲○○
    、乙○○、丑○○、己○○、壬○○、戊○○、寅○○、丙○○將如主文第1項至第9項所示建物遷讓交還原告，為有理
    由，應予准許；至於被告卯○○部分，已如前述，原告主張
    ，即為無據，應予駁回。
六、本判決事證已臻明確，兩造其餘攻擊防禦方法，核與本判決
    結果不生響影，爰不一一論駁，附此敘明。
七、據上論結，本件原告之訴為一部有理由，一部無理由，依民
    事訴訟法第385條第1項前段、第79條、第85條第1項但書，
    判決如主文。
中    華    民    國    95    年    8     月    4     日
                  民事第四庭    法  官  夏一
以上正本係照原本作成。
如對本判決上訴，須於判決送達後20日內向本院提出上訴狀。
中    華    民    國    95    年    8     月    4     日
                                書記官


司法院資訊處製作；財團法人民間司法改革基金會備份。
